【裁判字號】    98,台上,3375
【裁判日期】    980618
【裁判案由】    違反證券交易法
【裁判全文】
最高法院刑事判決            九十八年度台上字第三三七五號
上  訴  人  台灣高等法院台南分院檢察署檢察官
被      告  甲○○（即林獻欣）
                    號
選任辯護人  蔡文斌律師
            王建強律師
上  訴  人
即  被  告  乙○○
選任辯護人  楊商江律師
            曾柏暠律師
上列上訴人等因被告等違反證券交易法案件，不服台灣高等法院
台南分院中華民國九十七年四月三十日第二審更審判決（九十六
年度重金上更(二)字第三五八號，起訴案號：台灣台南地方法院檢
察署八十九年度偵字第一一二０四號、九十年度偵字第二二四四
號），提起上訴，本院判決如下：
    主  文
原判決撤銷，發回台灣高等法院台南分院。
    理  由
本件原判決(一)、認定上訴人即被告乙○○於民國八十八年間，係
股票上櫃公司東榮纖維工業股份有限公司（下稱東榮公司），及
東榮公司轉投資之子公司東雅投資股份有限公司（下稱東雅公司
）董事長；被告甲○○係東榮公司副總經理及東雅公司之股東；
蔡修明係東榮公司監察人；蔡澤霖、蔡勝昌均係東榮公司之董事
；劉月雲與蔡勝佳均係東榮公司之股東；鄭茂松係懋輝實業股份
有限公司及聯億實業股份有限公司董事長。詎乙○○、劉月雲基
於共同概括犯意之聯絡，自八十八年四月二十一日起至八十八年
五月五日止，由乙○○向不知情之蔡澤霖、蔡修明、蔡勝昌、蔡
勝佳等人稱，為履行東榮公司於八十六年申請股票上櫃時，對「
財團法人中華民國證券櫃檯買賣中心」為分散股權之承諾，需轉
讓持股，蔡澤霖、蔡修明、蔡勝昌、蔡勝佳因未實際參與東榮公
司之經營，乃將轉讓持股之事委由乙○○全權處理。詎乙○○取
得上開轉讓持股之資金後，竟與劉月雲基於共同犯意之聯絡，連
續意圖抬高或壓低東榮公司在店頭交易市場之股票交易價格，由
劉月雲依乙○○之指示下單操作，而以彼等及由甲○○主持之東
雅公司，暨不知情之蔡碧娥、林競珍、邱盈良、曾林秀霞、蔡喬
林、林佳蓉、翁銘隆、翁銘宏、林秋穎、沈孟樺、張雅惠、呂楊
榮秀、陳怡菁、鄭清長、黃馨慧及邱榮華、呂明哲等十七名人頭
戶之名義，在上開期間同步在日盛證券台南分公司、寶來證券台
南分公司及台北市復興分公司、京華證券台南分公司（現更名為
元大京華長榮分公司）、亞洲證券台南分公司（現更名為元大京
華台南亞洲分公司）、台灣證券永康分公司開戶，利用彼等及前
開人頭戶等之戶頭，共同意圖抬高或壓低集中市場於如原判決附
表５所示之有價證券之交易價格，自行或以不知情之蔡碧娥等十
七名人頭戶，連續於尾盤以高價買進或低價賣出之方式，製造東
榮公司股票交易活絡之假象，以吸引市場投資人追價買進。乙○
○及劉月雲操縱股票價格籌措之資金，則分別在上開開戶證券公
司所屬之台新銀行、寶島銀行之台南分行、中國信託銀行台北市
城東分行、華南銀行東台南分行、農民銀行開元分行等之帳戶間
，循環轉帳使用，以規避查緝等情。(二)、另以公訴意旨略以：被
告甲○○與乙○○、蔡修明、蔡澤霖、蔡勝昌、劉月雲、蔡勝佳
、鄭茂松等人，共同基於概括犯意之聯絡，自八十八年二月一日
起至八十八年五月五日之期間，由甲○○、乙○○、蔡澤霖、蔡
修明、蔡勝昌、蔡勝佳聯合市場派股東劉月雲，共同謀議籌措資
金，意圖抬高或壓低東榮公司在店頭交易市場之股票交易價格，
製造東榮公司股票交易活絡之假象，以吸引市場投資人追價買進
，嗣後再伺機連續以彼等及東雅公司、東傑公司、蔡碧娥等十六
名人頭戶之名義，在日盛證券台南分公司等開戶，而以高價賣出
低價買進賺取差價之手法，牟取不法利益。彼等操縱股票價格籌
措之資金，則分別在台新銀行等所開立之帳戶間，循環轉帳使用
而規避查緝。另蔡修明及鄭茂松復分別提供相關帳戶，作為乙○
○等人操縱東榮公司股票價格之資金運用帳戶，以逃避查緝等情
。因認甲○○違反證券交易法第一百五十五條第一項第四款之規
定，涉犯同法第一百七十一條罪嫌。惟經審理結果，不能證明甲
○○有上開犯行。因而撤銷第一審關於乙○○、甲○○部分之判
決，改判論處乙○○共同違反意圖抬高或壓低集中市場東榮纖維
工業股份有限公司有價證券之交易價格，自行或以他人名義，對
該有價證券，連續以高價買入或以低價賣出之規定罪刑；改判諭
知甲○○無罪，固非無見。
惟查：(一)、科刑之判決書，對於犯罪事實必須詳加認定，然後於
理由內敘明其認定犯罪事實所憑之證據，及認定之理由，而其所
記載之事實、理由與所宣告之主文，尤必須相互一致，始屬適法
。原判決說明乙○○所為係違反證券交易法第一百五十五條第一
項第四款之規定，而應依八十九年七月十九日修正前之同法第一
百七十一條處罰（原判決第二十一頁第二至四行）等情。而八十
九年七月十九日修正前之證券交易法第一百七十一條、第一百五
十五條第一項第四款，分別規定「違反第二十條第一項或第一百
五十五條第一項、第二項之規定者，處七年以下有期徒刑、拘役
或科或併科二十五萬元以下罰金」、「對於在證券交易所上市之
有價證券，『不得』有左列各款之行為：……四、意圖抬高或壓
低集中交易市場某種有價證券之交易價格，自行或以他人名義，
對該有價證券，連續以高價買入或以低價賣出者」，係以「不得
」意圖抬高或壓低集中交易市場某種有價證券之交易價格，自行
或以他人名義，對該有價證券，連續以高價買入或以低價賣出，
為其犯罪構成要件。則依上開規定論處被告罪刑時，就上開「不
得」之犯罪構成要件，自應於事實及主文欄為明確之記載方合。
乃原判決論乙○○以上開罪名，其於事實及主文欄俱未記載上開
罪名「不得」之犯罪構成要件，而僅於主文欄諭知：「乙○○共
同違反意圖抬高或壓低集中市場東榮纖維工業股份有限公司有價
證券之交易價格，自行或以他人名義，對該有價證券，連續以高
價買入或以低價賣出之規定……」，致乙○○上訴意旨得據以指
摘，其主文及事實欄之認定記載，與理由欄之論述說明不相適合
，自有判決理由矛盾之違法。(二)、依法應於審判期日調查之證據
雖已調查，而其內容未明瞭者，即與未經調查無異，如遽行判決
，仍屬應於審判期日調查之證據而未予調查，尚不得遽對被告為
有利或不利之認定。(1)、原判決認定乙○○有如原判決事實欄所
載之犯行，係以乙○○為了圓謊，乃安排營業員與劉月雲在走馬
瀨農場補簽虛偽委託書（原判決理由甲、貳、三、(二)），為其主
要論據之一。然原判決於理由欄復又援引劉月雲於原審更審前證
稱：「（你去走馬瀨農場開會，是誰找你去？）是甲○○，那一
次是補開買賣股票委託書給營業員，我也是在那一次才見過所有
的營業員」（原判決第十一頁第八至十行）等情，為認定乙○○
有如原判決事實欄所載犯行之主要論據之一。而苟原判決上開論
述說明俱屬事實，則營業員與劉月雲在走馬瀨農場補簽虛偽委託
書，其究係乙○○所安排？抑係甲○○所安排？即尚非全無疑義
，仍待調查釐清論述說明。而上情與本件事實如何及如何為法律
之適用攸關，自應詳予調查釐清論述說明。乃原審就上情未詳予
調查研求，逕併以上開非無疑義之理由，即為不利乙○○之認定
，致乙○○上訴意旨得據以指摘。其查證未盡且理由欠備，遽行
判決，難昭折服。(2)、原判決於事實欄認定記載：乙○○、劉月
雲基於共同概括犯意之聯絡，自八十八年四月二十一日起至八十
八年五月五日止，為如原判決事實欄所載之犯行，即意圖抬高或
壓低集中市場東榮纖維工業股份有限公司有價證券之交易價格，
自行或以他人名義，對該有價證券，連續以高價買入或以低價賣
出（原判決第二頁第十一行）等情。乃原判決或於理由欄甲、貳
、五說明：乙○○與劉月雲自八十八年四月二十二日起至同年五
月五日止，意圖抬高集中交易市場東榮公司股票之交易價格，自
行或以他人名義，對該有價證券，連續以高價買入或以低價賣出
，有下列事證足資證明……；或又說明：東榮公司股票於查核期
間之價量變化情形，自八十八年二月一日起至同年四月二十一日
止，該期間價格明顯於二十點七元至二十一點九元間震盪，日平
均成交量僅203 仟股，其後因乙○○等投資人集團大量買進賣出
，日均量擴大至4047仟股……乙○○等相關投資人集團，自八十
八年四月二十二日起至五月五日止，股價上漲期間計有八日營業
日，有影響價格之情形（原判決第十七頁第十九至二十六行）；
或另說明：檢察官指乙○○自八十八年二月一日起至同年四月二
十一日止，高價賣出或低價買進東榮公司股票部分，並未構成意
圖抬高或壓低集中交易市場某種有價證券之交易價格，自行或以
他人名義，對該有價證券，連續以高價買入或以低價賣出之規定
。因檢察官認乙○○被訴此部分犯行，與乙○○有罪部分係屬同
一事實，爰不另為乙○○無罪之諭知（原判決理由欄甲、貳、十
五）等情。則乙○○等意圖抬高或壓低集中市場東榮纖維工業股
份有限公司有價證券之交易價格，自行或以他人名義，對該有價
證券，連續以高價買入或以低價賣出之時間，究係自何日起？原
判決事實欄之認定記載與理由欄之論述說明，前後不盡一致，且
尚非全無疑義。而上情與本件事實如何及如何為法律之適用攸關
，自應詳予調查釐清論述說明。乃原審就上情未詳予調查研求，
逕認乙○○有如原判決事實欄所載之犯行，其查證未盡且理由欠
備，遽行判決，尚有未合。(三)、無罪之判決，依刑事訴訟法第三
百零八條之規定，亦應記載其理由，故對於被告被訴之犯罪事實
及卷內其不利之證據資料，如何不足以證明被告犯罪或其行為不
罰，均應詳述其理由，否則即有判決不載理由之違背法令。(1)、
檢察官指甲○○有起訴書所載之犯行，係依憑邱盈良、翁銘隆、
沈孟樺、黃馨慧、鄭清長等人頭戶，賣出東榮公司股票所得款項
，提領後均轉帳至甲○○之帳戶，充作炒作東榮公司股價之資金
（起訴書證據並所犯法條欄一、(七)），為其主要論據之一。檢察
官上開指稱各情是否屬實，其與甲○○是否有檢察官所指之犯行
攸關，自應詳予調查釐清論述說明。乃原審就上情未詳予調查研
求，復未說明檢察官所指上情，其何以不能為不利甲○○認定之
理由，其查證未盡且理由欠備，遽行判決，尚有未合。(2)、原判
決認定乙○○有如原判決事實欄所載之犯行，係援引甲○○於原
審更審前供稱：「是乙○○他命我做公司護盤工作，這些人頭戶
是大股東作持股分散之後拿來開戶買賣股票，這些人頭資料我是
找林玉金（乙○○之妻）拿的」（原判決第八頁第二十五至二十
八行）；援引劉月雲於原審更審前證稱：「（你去走馬瀨農場開
會，是誰找你去？）是甲○○，那一次是補開買賣股票委託書給
營業員，我也是在那一次才見過所有的營業員」（原判決第十一
頁第八至十行），「（東榮公司的股票買賣，是誰在指使？）剛
開始聯絡窗口是甲○○及蔡修明，事後知道乙○○也是其中之一
」（原判決第十一頁第二十至二十二行）等情，為其主要論據之
一。甲○○、劉月雲上開供述各情是否係屬事實，其與甲○○是
否有檢察官所指之犯行攸關，自應詳予調查釐清論述說明。乃原
審就上情未詳予調查研求，復未說明上情何以不能為不利甲○○
認定之理由，其查證未盡且理由欠備，遽行判決，尚有未洽。檢
察官及乙○○上訴意旨分別指摘原判決不當，尚非全無理由。按
第三審法院應以第二審判決所確認之事實為判決基礎，刑事訴訟
法第三百九十四條第一項前段定有明文。原判決上述之違背法令
，影響於事實之確定，本院無可據以為裁判，應將原判決撤銷，
發回原審法院更為審判。原判決關於乙○○不另為無罪諭知部分
，基於審判不可分之原則，併予發回，附此敘明。
據上論結，應依刑事訴訟法第三百九十七條、第四百零一條，判
決如主文。
中    華    民    國  九十八  年    六    月   十八   日
                      最高法院刑事第一庭
                          審判長法官  董  明  霈
                                法官  林  茂  雄
                                法官  張  祺  祥
                                法官  蕭  仰  歸
                                法官  林  立  華
      本件正本證明與原本無異
                                      書  記  官
中    華    民    國  九十八  年    六    月  二十五  日
                                                      Ｑ


司法院資訊處製作；財團法人民間司法改革基金會備份。
